【裁判字號】    98,重上,680
【裁判日期】    991019
【裁判案由】    返還價金等
【裁判全文】
臺灣高等法院民事判決                 98年度重上字第680號
上  訴  人  丙○○
訴訟代理人  張良律師
複  代理人  蔡亞寧律師
訴訟代理人  丁俊文律師
上  訴  人  上得原工業股份有限公司
法定代理人  甲○○
訴訟代理人  楊延壽律師
複  代理人  陳昭全律師
上列當事人間請求返還價金等事件，兩造對於中華民國98年9月1
1日臺灣士林地方法院97年度重訴字第294號第一審判決分別提起
上訴，本院於民國99年5月11日言詞辯論終結，判決如下：
    主  文
原判決關於(一)駁回下開第二項部分(二)駁回下開第三項及假執行之
聲請部分，暨訴訟費用之裁判均廢棄。
再確認上得原工業股份有限公司對丙○○就坐落臺北縣淡水鎮○
○○段安子內小段165之4、166地號及其上16建號門牌臺北縣淡
水鎮安子內9之6號建物買賣契約之違約金債權新臺幣貳佰萬元部
分（原判決已確認不存在部分以外）不存在。
上得原工業股份有限公司應給付丙○○新臺幣貳佰萬元及自民國
九十七年五月二十三日起至清償日止，按年息百分之五計算之利
息。
丙○○其餘上訴駁回。
上得原工業股份有限公司之上訴駁回。
第一審關於命丙○○負擔訴訟費用部分，及第二審訴訟費用關於
丙○○上訴部分，由上得原工業股份有限公司負擔十分之一，餘
由丙○○負擔。第二審訴訟費用關於上得原工業股份有限公司上
訴部分，由上得原工業股份有限公司負擔。
本判決第三項命上得原工業股份有限公司給付部分，於丙○○以
新臺幣陸拾柒萬元為上得原工業股份有限公司預供擔保後，得假
執行。
    事實及理由
一、上訴人即被上訴人丙○○(下簡稱丙○○)主張︰
（一）上得原工業股份有限公司(下簡稱上得原公司)於民國(下
      同)96年8月間，以新臺幣（下同）6,000萬元向訴外人景
      新製藥股份有限公司（下簡稱景新公司）購買坐落淡水鎮
      ○○○段安子內小段165-4、166地號土地暨其上16建號門
      牌安子內9之6號建物所有權全部（下簡稱系爭不動產），
      於96年10月16日辦妥所有權移轉登記，並由有限責任淡水
      第一信用合作社（下簡稱淡水一信）就系爭不動產設定擔
      保債權總金額3,240萬元之抵押權登記。嗣經景新公司法
      定代理人鄭潤川接洽及21世紀不動產仲介公司（下簡稱21
      世紀公司）之仲介，丙○○旋於96年12月17日與上得原公
      司簽訂不動產買賣契約書（下簡稱系爭買賣契約），約定
      以總價金6,300萬元向上得原公司購買系爭不動產，分4期
      給付：第1期（簽約款）100萬元，第2期（備證用印款）1
      ,800萬元，第3期（完稅款，97年2月15日）1,700萬元，
      第4期（尾款）2,700萬元。丙○○與上得原公司法定代理
      人甲○○、景新公司法定代理人鄭潤川洽談時，丙○○即
      向甲○○表明現有資金僅1,000餘萬元，須再貸款5,000萬
      元，始有能力購買系爭不動產。甲○○即保證其弟江信賢
      任職於淡水一信三芝分社經理，抵押貸款絕無問題，並要
      求必須經其弟向淡水一信辦理貸款，另江信賢並保證貸款
      利息在年息2.95%以下，伊乃簽訂系爭買賣契約，並即當
      場交付面額100萬元之支票以給付簽約款。其後丙○○與
      江信賢洽辦以信安化學工業股份有限公司（下簡稱信安公
      司）位於八里鄉之不動產辦理抵押貸款事宜，江信賢一再
      托詞並要求提供信安公司之會計師簽證資料、變更公司負
      責人等等，待丙○○配合辦理後，最後卻回復總行審核不
      准貸款之申請，致丙○○財務調度發生困難。嗣兩造乃先
      後於97年1月31日、2月15日、2月29日、3月31日4度簽立
      協議書，提高備證款金額。包含簽約款100萬元，丙○○
      先後給付之價金共計2,470萬元，均交付受任辦理買賣價
      金信託履約保證之僑馥建築經理股份有限公司（下簡稱僑
      馥公司）保管。丙○○並分別同意上得原公司先行支領其
      中1,000萬元及400萬之款項。而丙○○依97年3月31日之
      協議，交付僑馥公司之3紙支票，其中1紙發票日97年4月5
      日、面額500萬元業已兌現，另2紙面額各為500萬元、850
      萬元之支票，因丙○○須另籌資金致遭退票。然97年4月
      上旬，丙○○已經由21世紀公司仲介人員緊急轉達可能資
      金到位遲延，存款不足部分，擬以退補方式補足。丙○○
      並即於97年4月28日攜帶現金10萬元欲繳納上得公司在淡
      水一信抵押貸款2,700萬元當月之利息，惟為江信賢所拒
      絕。而於江信賢拒絕丙○○貸款申請後，丙○○遂於97年
      5月8日改向土地銀行淡水分行洽商貸款，經該行同意以系
      爭不動產及信安公司位於八里鄉之不動產共同設定抵押，
      貸款4,500萬元，丙○○並即將上情轉達甲○○兄弟。嗣
      丙○○於97年6月2日下午，由21世紀公司仲介人員陪同，
      前往上得原公司，提出彰化銀行所簽發面額各280萬元、8
      50萬元之支票影本欲請甲○○收受，亦遭其拒絕。丙○○
      始終均努力履行系爭買賣契約，惟上得原公司拒不收受已
      備妥之價款1,130萬元，並完成用印手續以辦理移轉登記
      及銀行貸款手續。經丙○○聲請調解，上得原公司均堅稱
      已於97年5月20日解除系爭買賣契約並沒收已給付之價金
      ，致調解不成立。嗣後再經協調亦無結果。
（二）本件係甲○○先保證因伊弟江信賢任職淡水一信經理，故
      貸款絕無問題，並要求貸款須經江信賢辦理，待丙○○簽
      訂系爭買賣契約後，江信賢再以各種理由拒絕丙○○貸款
      ，造成丙○○無法順利貸款而有價款無法支付之情事，上
      得原公司再以此為由主張解除系爭買賣契約沒收已付之價
      款。顯見甲○○兄弟二人係以可以貸款為由詐欺丙○○與
      上得原公司簽約，丙○○爰依民法第92條規定，以97年12
      月5日之民事準備書狀併為撤銷受詐欺簽訂系爭買賣契約
      之意思表示。又系爭買賣契約並附有價款必須向淡水一信
      江信賢經理辦理之解除條件，江信賢於97年4月下旬明確
      拒絕丙○○貸款申請時，解除條件成就，系爭買賣契約即
      失效。無論受詐欺簽訂系爭買賣契約之意思表示經撤銷後
      ，或系爭買賣契約因解除條件成就而失效，上得原公司受
      領之價金均無法律上之原因，丙○○自得依民法第179條
      規定，請求上得原公司返還之。
（三）丙○○係因江信賢故意以各種理由要求丙○○補件，嗣復
      拒絕貸款之申請，乃造成付款延宕，又因甲○○特別要求
      貸款必須經由江信賢，是以縱丙○○給付價款有所遲延，
      亦不可歸責於丙○○，丙○○無庸負給付遲延責任，上得
      原公司自不得以此為由解除系爭買賣契約。倘認上得原公
      司得以解除系爭買賣契約，其主張沒收丙○○已付之全部
      價金作為違約金，亦屬過高，依民法第252條規定，應予
      酌減。上得原公司並應依第259條、第179條等規定，返還
      價金。
（四）另依台北縣政警察局淡水分局偵查隊交辦單所載：「江民
      (甲○○)請搬運公司將現場房內之機具搬走，而引發之民
      事糾紛」，台北縣政府警察局員警工作記錄簿：「上得原
      公司負責人甲○○，現場負責人藍崧(按即上得原公司之
      董事，甲○○之妹婿)，現場搬運機具工人蔡金祥等人」
      ，「上得原公司甲○○賣給丙○○(報案人)至今仍在士林
      地院調解中，因此雙方不應該對現況有任何改變之舉動…
      …興仁派出所員警第三次前往時副所長鄭翔宇有陪同到場
      ，勸說對方停止搬運對方仍執意搬運，當時鄭所長有接獲
      甲○○來電要求繼續讓藍崧(現場負責人)叫工人搬走機具
      。」，由上可證在97年7月18日上得原公司未派人拆除原
      景新公司之製藥設備之前，丙○○均極力要求上得原公司
      履行合約；然事實上是因上得原公司拒絕履約，故丙○○
      乃於97年6月10日向原審士林簡易庭聲請調解，上得原公
      司應履行調解聲請狀之聲請事項，而丙○○於97年7月7日
      第一次原審士林簡易庭調解時，丙○○請求上得原公司能
      履行系爭契約，但為上得原公司所拒，足證丙○○亦一再
      請求履約。嗣上得原公司於97年7月18日即雇請工人及派
      吊車拆除系爭廠房內原景新公司之製藥設備，丙○○為阻
      止設備被拆亦向淡水分局興仁派出所報案，希望上得原公
      司應暫緩拆除上開設備，但為上得原公司所拒。嗣於97年
      7月21日於原審士林簡易庭第二次調解時上得原公司亦以
      系爭廠房擬自行使用不願出售為由拒絕履約。則何來上得
      原公司所主張2,000多萬元之損失。
（五）爰依上述不當得利、解除契約回復原狀等法律關係，提起
      本訴，並於本院上訴聲明：１、原判決不利上訴人之部分
      廢棄。２、上開廢棄部分：(1)確認被上訴人對上訴人就坐
      落臺北縣淡水鎮○○○段安子內小段165之4、166地號及
      其上16建號門牌臺北縣淡水鎮安子內九之六號建物買賣契
      約之違約金債權2,470萬不存在。(2)被上訴人應再返還上
      訴人1,400萬元及自97年5月22日起至清償日止按年息百分
      之五計算之利息。(3)前項願供擔保請准宣告假執行。對上
      得原公司上訴之答辯聲明：上得原公司之上訴駁回。
二、上得原公司則以下列辯詞資為抗辯︰
（一）丙○○乃信安公司之負責人，於商場歷練數十年，社會閱
      歷豐富，並非智識淺薄之人，況丙○○乃係為購地設廠，
      擴大營業，而非一般欠缺經驗，首次購屋自住之消費者；
      申言之，丙○○乃以營利為目的而與上得原公司洽約購地
      ，則商人評估風險、將本求利乃事理之常，其不僅於96年
      12月17日訂約之時，即清楚知悉買賣契約第12條有關違約
      金之約定，甚且如下所示連續四次承諾願付違約責任；事
      後復主張違約金過高而要求酌減，實有違誠信。１、97年
      1月31日：第一次變更付款協議時，即再次言明「否則依
      違約處理，買方絕無異議」。２、97年2月15日：第二次
      變更付款協議時，再重申「否則依違約處理，買方絕無異
      議」。３、97年2月29日：第三次變更付款協議時，更再
      清楚載明「逾期依不動產買賣契約書違約處理，且賣方得
      主張解除契約，買方絕無異議，而且買方丙○○先生同意
      以匯入履保信託專戶之款項，全部無條件給予賣方上得原
      工業股份有限公司沒收」。４、97年3月31日：第四次變
      更付款協議時，又再次承諾「如買方有遵約情事，賣方得
      主張解除買賣契約，且買方同意已匯入信託專戶之款項全
      部無條件給予賣方上得原公司沒收」。綜言之，上得原公
      司乃多次容忍被上訴人之延遲，並誠意與其變更協議俾利
      其履行契約，此見多達四次之補充協議書可證，且陳浩人
      數次違約之情形下，上得原公司尚於97年4月25日再次發
      函限期催告其履行契約，丙○○仍未履約，上得原公司始
      於97年5月20日解除契約，換言之，自原約定之3月31日起
      ，尚有長達50日之期間可讓丙○○履約，而非約定期日一
      到，即主張違約而沒收，如仁至義盡，已充分兼顧法律與
      情理，揆諸最高法院92年台上字第2747號判決意旨，丙○
      ○於違約時，若仍得任意指摘原約定之違約金額過高而要
      求核減，無異將其不履行契約之不利益歸由上得原公司分
      攤，不僅對上得原公司難謂公平，且有礙交易安全及私法
      秩序之維護。況丙○○於每次遲延，請求再寬限之時，均
      再三保證將如期履約，否則願依違約處理之旨，顯見丙○
      ○對違約責任知之甚詳，並再三承諾願受其拘束，於此種
      情形下，原審仍酌減違約金1,000餘萬元，似過度介入當
      事人間之契約，而與私法自治之精神有違。
（二）兩造於96年12月17日訂立買賣契約時，雙方約定之價金為
      6,300萬元，詎因丙○○一再違約遲延付款，變更付款條
      件達四次之多，如上所述，而經上得原公司調查，系爭不
      動產之價格於97年5月間，僅餘4,128萬7,096元，此有上
      得原公司委託長期受各級法院進行不動產鑑價之安信不動
      產估價師事務所之鑑價報告書可稽，此價格與雙方契約約
      定價格差距達2,171萬2,904元之多。申言之，於97年5月
      上得公司因丙○○不履行之損害，僅不動產跌價損失之所
      失利益即高達近2,200萬元，再加上各項支出近400萬元，
      上得原公司之損失已逾丙○○所繳附之價金，此尚未計算
      因本事件影響上得原公司整體之營運及遷廠計劃所造成之
      損失。
（三）又丙○○主張於97年6月間曾持銀行本票擬交付上得原公
      司及嗣後曾聲請調解欲證明其仍有意履約云云，惟系爭契
      約已於97年5月20日解除，丙○○所指則均為契約解除後
      之舉動，估不論其真實性如何，均無礙於契約業經合法解
      除之事實，丙○○持以作為有意履約之證明，應與本件違
      約事實之判斷無涉；至丙○○另稱97年7月18日上得原公
      司雇工拆除製藥設備之事，亦屬誤會，上得原公司已於原
      審即陳明，該設備乃景新公司法定代理人鄭潤川雇工拆除
      ，且此亦屬解約後而應與本件判斷無涉之事實，丙○○故
      為混淆事實，要無足採。
（四）並於本院上訴聲明︰１、原判決不利上得原公司部分廢棄
      。２、上廢棄部分，丙○○在第一審之訴駁回。對丙○○
      上訴之答辯聲明：丙○○之上訴駁回。
三、兩造不爭執事項：
（一）上得原公司經由21世紀公司之仲介，因買賣之原因，於96
      年10月16日登記取得系爭不動產之所有權。同日並設定擔
      保債權總金額3,240萬元之抵押權登記予淡水一信。
（二）嗣再經21世紀公司仲介，丙○○（即信安公司之法定代理
      人）於96年12月17日與上得原公司簽訂系爭買賣契約，約
      定以總價金6,300萬元向上得原公司購買系爭不動產，分4
      期給付：第1期（簽約款）100萬元，第2期（備證用印款
      ）1,800萬元，第3期（完稅款，97年2月15日）1,700萬元
      ，第4期（尾款）2,700萬元。並約定共同委任僑馥公司辦
      理買賣價金信託履約保證，價金應匯入僑馥公司於金融機
      構開立之信託專戶，由僑馥公司認證雙方履行結果，依約
      辦理價金給付或返還之作業。嗣兩造數次協議變更付款方
      式如下：
  １、97年1月31日同意變更付款約定如下：
    (1)97年1月31日匯入信託專戶900萬元及97年2月15日應匯入
      信託專戶之1,700萬元均變更為備證用印款，共計2,600
      萬元。
    (2)97年1月31日原應匯款差額900萬元，延展期限至97年2月
      29日，以之為第3期完稅款。
    (3)97年土地增值稅由買方即丙○○負擔。
    (4)尾款期限為97年3月15日。
  ２、97年2月15日再協議變更：
      備證款（含完稅款）共3,500萬元，差額2,100萬元，應給
      付期限為97年2月29日。其餘同前。
  ３、97年2月29日復協議變更：
      備證款差額1,850萬元併於尾款共計4,550萬，於97年3月3
      1日給付。逾期賣方（即上得原公司）得解除系爭買賣契
      約，已給付款項同意由買方（即上得原公司）沒收。
  ４、97年3月31日又協議：
    (1)丙○○交付3紙支票面額共1,850萬元（發票日97年4年5日
      、97年4月15日各面額500萬元，發票日97年4月30日面額8
      50萬）如未兌現，依違約處理，賣方（即上得原公司）得
      解除系爭買賣契約，沒收已匯入信託專戶之款項。
    (2)97年4月1日起淡水一信貸款利息及系爭不動產地價稅、房
      屋稅由買方負擔。
（三）前述發票日97年4月5日面額500萬元支票已兌現，發票日9
      7年4月15日面額500萬元之支票則未兌現。上得原公司旋
      於97年4月25日寄發存證信函予丙○○，催告於10日內履
      行付款，丙○○於97年4月28日收受該催告信函。上得原
      公司復於97年5月20日寄發存證信函予丙○○，為解除系
      爭買賣契約之意思表示，丙○○於97年5月22日收受該解
      約信函。
（四）丙○○先後已給付存入信託專戶之價金共計2,470萬元，
      其中經兩造協議同意上得公司動支實際受領部分計1,400
      萬元，其餘1,070萬元仍存於信託專戶由僑馥公司保管中
      。
（五）丙○○以本件97年12月5日之民事準備書狀繕本送達併向
      上得原公司為撤銷受詐欺簽訂系爭買賣契約之意思表示（
      繕本上得原公司已收受）。
四、兩造之爭執事項︰
（一）丙○○是否應負價金給付遲延之責任？系爭買賣契約是否
      經上得原公司合法解除？有無經合法催告？其解除有無違
      背誠信原則？
（二）系爭買賣價金尾款之支付，是否以淡水一信三芝分社貸款
      核准辦理對保借款手續為生效條件？
（三）原審判命上得原公司得沒收丙○○已給付之1,400萬元，
      作為違約金部分，其金額是否適當？
（四）丙○○主張上得原公司違反系爭買賣契約第12條第1項、
      第3項之約定，並為解除契約之意思表示，有無理由？
（五）承上述，丙○○得否依民法第179條或第259條第1項第1款
      規定請求上得原公司返還已給付之價金？得請求返還之金
      額若干？
五、得心證之理由：
（一）丙○○是否應負價金給付遲延之責任？系爭買賣契約是否
      經上得原公司合法解除？有無經合法催告？其解除有無違
      背誠信原則？
  １、按給付有確定期限者，債務人自期限屆滿時起，負遲延責
      任。又契約當事人之一方遲延給付者，他方當事人得定相
      當期限催告其履行，如於期限內不履行時，得解除其契約
      。民法第229條第1項、第254條分別定有明文。
  ２、查丙○○（即信安公司之法定代理人）於96年12月17日與
      上得原公司簽訂系爭買賣契約，約定以總價金6,300萬元
      向上得原公司購買系爭不動產，分4期給付：第1期（簽約
      款）100萬元，第2期（備證用印款）1,800萬元，第3期（
      完稅款，97年2月15日）1,700萬元，第4期（尾款）2,700
      萬元。並約定共同委任僑馥公司辦理買賣價金信託履約保
      證，價金應匯入僑馥公司於金融機構開立之信託專戶，由
      僑馥公司認證雙方履行結果，依約辦理價金給付或返還之
      作業。嗣兩造數次協議變更付款方式如下：
    (1)97年1月31日同意變更付款約定如下：
      97年1月31日匯入信託專戶900萬元及97年2月15日應匯
      入信託專戶之1,700萬元均變更為備證用印款，共計2,600
      萬元。
      97年1月31日原應匯款差額900萬元，延展期限至97年2
        月29日，以之為第3期完稅款。
      97年土地增值稅由買方即丙○○負擔。
      尾款期限為97年3月15日。
    (2)97年2月15日再協議變更：
      備證款（含完稅款）共3,500萬元，差額2,100萬元，應給
      付期限為97年2月29日。其餘同前。
    (3)97年2月29日復協議變更：
      備證款差額1,850萬元併於尾款共計4,550萬，於97年3月3
      1日給付。逾期賣方（即上得原公司）得解除系爭買賣契
      約，已給付款項同意由買方（即上得原公司）沒收。
    (4)97年3月31日又協議：
      丙○○交付3紙支票面額共1,850萬元（發票日97年4年5
        日、97年4月15日各面額500萬元，發票日97年4月30日
        面額850萬），「如未兌現，依違約處理，賣方（即上
        得原公司）得解除系爭買賣契約，沒收已匯入信託專戶
        之款項。」
      97年4月1日起淡水一信貸款利息及系爭不動產地價稅、
        房屋稅由買方負擔。
      上情業為兩造所不爭執，已如前述（見本判決不爭執事項
      (二)），則兩造間有關付款期限及違約解約之條件自應依
      最後一次即97年3月31日之協議之記載為準。經查丙○○
      在最後一次協議約定應兌現之其所簽發之97年4月15日面
      額500萬元之支票屆期未兌現，亦為兩造所不爭執（見本
      判決不爭執事項(三)），則丙○○顯然未於系爭不動產之
      買賣價金給付期限內給付，揆諸首開規定，自應負給付遲
      延責任。又查上開97年3月31日之第4次協議第3點記載「
      如買方有違約情事，賣方（按：即上得原公司）得主張解
      除買賣契約，且買方（丙○○）同意已匯入信託專戶之款
      項全部無條件由上得原公司沒收」（見原審卷第46頁），
      則上得原公司已得據以解除系爭買賣契約，再查上得原公
      司即於97年4月25日寄發存證信函予丙○○，催告於10日
      內履行付款，丙○○於97年4月28日收受該催告信函，惟
      未給付。上得原公司復於97年5月20日寄發存證信函予丙
      ○○，為解除系爭買賣契約之意思表示，丙○○於97年5
      月22日收受該解約信函之事實，復為兩造所不爭執（見本
      判決不爭執事項(三)），揆諸首開規定及97年3月31日之
      第四次協議約定，應認上得原公司已合法解除系爭買賣契
      約。
  ３、雖丙○○主張系爭買賣契約尾款價金之支付應以銀行貸款
      核准辦理對保借款手續為生效條件，此參系爭買賣契約書
      第六條第五款、第六款約定可知，並應定期催告丙○○完
      成申貸作業，才有權解約云云，惟查系爭買賣契約書第六
      條第五款係約定:「甲方(按:指丙○○)如須以買賣標的向
      金融機構申辦之貸款支付尾款時，應於用印後二十日內確
      認貸款額度及辦妥相關之對保借款手續，另就貸款存匯入
      信託專戶所必須之保全手續(諸如:簽署撥款同意書同意金
      融機構將核貸金額撥入信託專戶、協同特約代書至銀行辦
      理取款手續、於對保後將存摺、取款書蓋妥印鑑章交付特
      約代書保管等作業模式)，甲方應予配合」、第六款約定
      ：「甲方若於約定之期限內無法完成向金融機構申貸之手
      續，並經乙方（按：指上得原公司）定期限催告後仍無法
      完成申貸作業或將尾款存匯入信託專戶者，乙方有權解除
      本約」（見原審卷第28、29頁），顯然係約定丙○○應於
      用印後二十日內辦妥貸款相關事宜，如未於期限內辦妥銀
      行貸款，上得原公司即得經催告丙○○後仍無法完成時而
      解除契約，並無系爭買賣契約尾款價金之支付應以銀行貸
      款核准辦理對保借款手續為生效條件之情，況查丙○○因
      給付買賣價金遲延，業經上開四次協議延長給付期限，其
      中第三次協議，約定備證款差額1,850萬元併於尾款共計
      4,550萬，於97年3月31日給付。逾期賣方（即上得原公司
      ）得解除系爭買賣契約，已給付款項同意由買方（即上得
      原公司）沒收。即已變更系爭買賣契約書第6條第5、6款
      尾款支付之約定，進而97年3月31日第四次協議復約定：
      丙○○交付3紙支票面額共1,850萬元（發票日97年4年5日
      、97年4月15日各面額500萬元，發票日97年4月30日面額8
      50萬），如未兌現，依違約處理，賣方（即上得原公司）
      得解除系爭買賣契約，沒收已匯入信託專戶之款項。顯然
      付款方式及解約條件早經兩造協議變更，無須再行催告即
      得解除契約，故丙○○所主張應不足採。
  ４、丙○○復主張依系爭買賣契約書第11條第3款約定，上得
      原公司97年4月25日存證信函，顯不符上開須定期間催告
      仍不履行時，上得原公司始有解除權之約定，故上開存證
      信函之催告顯不合法，則其97年5月20日解約通知亦失所
      附麗云云，經查，系爭買賣契約書第11條第3款係約定：
      「甲方若有遲延給付價金之情事，每逾一日應按遲延價金
      萬分之五計算違約金給付，若甲方逾十日仍未配合給付該
      遲延價金，再經乙方定期間催告仍不履行時，乙方解除本
      約。乙方若有遲延給付之情形，如遲延交付證件書類、配
      合債務清償事宜等，一日應按甲方已給付價金萬分之五計
      算違約金給付甲方，乙方經甲方定期間催告實行時，甲方
      有權解除本約。」（見原審卷第31頁），然查已如前述，
      兩造依上開第四次協議，已就付款方式及解約條件變更，
      自無須先給付違約金及再行催告即得解除契約，故丙○○
      此部分主張亦不可採。
  ５、丙○○再主張其於97年4月25日即依李麗萍指示電匯220萬
      元至僑馥建經公司帳戶，並無上得原公司於97年4月25日
      、97年5月20日存證信函內容所示不履約情形，故上得原
      公司解約之通知不合法云云，並提出匯款回條聯為證（見
      原審卷第49頁）。惟查依上開第四次協議約定，丙○○必
      須對其交付之3紙支票面額共1,850萬元（發票日97年4年5
      日、97年4月15日各面額500萬元，發票日97年4月30日面
      額850萬）按期兌現，否則依違約處理，賣方並得解除契
      約（見原審卷第46頁），而丙○○僅電匯220萬元，仍不
      足依約定原應於97年4月15日兌現之500萬元，顯然仍屬違
      約，則上得原公司依上開第四次協議約定而解除契約，自
      無不合法，丙○○所主張亦不足採信。
  ６、丙○○續主張其於97年4月28日持現金10萬元親至淡水一
      信三芝分社與江信賢經理見面，並表明願意依照協議擬繳
      交被上訴人抵押貸款2,700萬元年息2.95%之當月(4月1日
      至4月30日）利息，竟遭拒絕，足證本件買賣實係上得原
      公司違約，而丙○○則是自始至終均希望能履約，否則為
      何尚願代繳上得原公司在淡水一信三芝分社貸款2,700萬
      元之利息，故上得原公司97年5月20日解約通知，殊非合
      法亦違誠信云云，經查，第四次協議第四條固然約定，自
      97年4月1日起，上得原公司之淡水一信三芝分社之貸款利
      息由丙○○負擔，惟查上開97年4月15日應兌現之支票500
      萬元，丙○○並未兌現，其後97年4月25日亦僅匯款220萬
      元，已如前述，是丙○○於97年4月28日前往淡水一信三
      芝分社欲繳交貸款利息10萬元行為，並無法改變其未依期
      兌現足額500萬元價金之事實，而查上得原公司於97年4月
      25日寄發之存證信函（見原審卷第96至98頁）催告內容，
      亦係指丙○○未依期於97年4月15日兌現500萬元支票而限
      其於10日內履行付款，進而上得原公司於97年5月20日寄
      發存證信函（見原審卷第100頁）內容，即以丙○○未依
      約履行付款而解除系爭買賣契約，是上得原公司解除契約
      ，自屬有據，丙○○如有意在期限內履約，自應先解決上
      開500萬元支票未兌現之問題，而非另以有10萬元繳交貸
      款利息即已認為有履約之意思，再者，丙○○早於97年1
      月31日以前即已有價金給付遲延之情，始有嗣後四次協議
      變更付款條件及期限之情，則上得原公司尚同意丙○○四
      次協議，將給付價金期限數度延期，待丙○○仍無法給付
      價金後，才於97年4月25日催告丙○○限期給付，二十餘
      日後，再解除契約，在在顯示上得原公司已給予丙○○多
      次機會及時間，籌措資金以給付系爭買賣價金，實難謂上
      得原公司之解除契約有違何誠實信用原則，故丙○○上開
      主張，實不可採。
  ７、丙○○第主張其於97年6月2日依上得原公司仲介21世紀不
      動產李麗萍(更名為羅李秀芽)之通知一定要在6月2日星期
      一下午五點之前補足，否則僑馥公司將依法辦理，並由李
      麗萍偕同丙○○至上得原公司各上開二張現金支票共1,13
      0萬元放在甲○○（按：上得原公司之法定代理人）的桌
      上請其收受，但為甲○○所拒，故本件實係上得原公司拒
      絕受領，依民法第234條之規定，依丙○○提出時負受領
      遲延之責任，上得原公司於97年5月20日以存證信函解約
      ，殊非合法云云。然查上得原公司已於97年5月20日寄發
      存證信函，為解除系爭買賣契約之意思表示，丙○○並於
      97年5月22日收受該解約信函等情，已如前述，兩造間已
      無買賣契約關係，則丙○○於解除契約後之97年6月2日始
      表示給付買賣價金，已屬無據，上得原公司自得拒絕受領
      ，自無受領遲延之問題，是丙○○此部分主張亦不足採。
  ８、丙○○另主張「兩造之所以於96年12月17日當日簽立系爭
      不動產買賣契約，係因上得原公司法定代理人甲○○於當
      日告知，可向淡水一信三芝分社借貸5,000萬元，並由甲
      ○○當場打電話向其胞弟江信賢即淡水一信三芝分社經理
      查詢年息3％以下，丙○○才簽立系爭契約，嗣因貸款問
      題，兩造四次協議，上得原公司明知系爭不動產在淡水一
      信三芝分社之銀行貸款困難，延宕數月均尚未完成核貸，
      則上得原公司於97年4月25日以存證信函限丙○○於文到
      十日內履行付款條件，顯屬苛責，依民法254條規定及最
      高法院38年台上字第35號旨趣，上得原公司所為催告期限
      顯未相當，不生效力。至上得原公司於97年5月20日存證
      信函所為解除契約意思表示，亦失所附麗，均不生效力」
      云云。惟查兩造無系爭買賣價金尾款之支付以淡水一信銀
      行三芝分行貸款核准辦理對保借款手續為生效條件之約定
      ，詳如後述（得心證之理由(二)），且丙○○在決定買受
      系爭不動產時，即應就其資力及風險作評估，不得事後以
      其貸款不易，花費過多時日，反而歸罪於對方依法催告之
      時間不足，況上得原公司亦同意丙○○四次延期，復於97
      年4月25日催告，亦未於十日期限過後即解除契約，仍迨
      至97年5月20日始解除契約，當難認上得原公司給予丙○
      ○履行契約時間不足，自應認上得原公司上開以存證信函
      之催告及解除契約為合法，丙○○所主張，應不可採。至
      丙○○所稱兩造簽訂四次協議乃迫於不得已而簽立，其內
      容亦違社會不動產買賣之常規云云，然查係丙○○無法給
      付系爭買賣價金在先，已如前述，係屬可歸責於丙○○之
      事由，則上得原公司事後同意丙○○之要求，依四度協議
      延期給付，即使丙○○係不得已，亦與上得原公司無關，
      蓋上得原公司係屬被動之同意，自無脅迫丙○○之情事，
      且上得原公司既於丙○○給付遲延時，仍四度同意延期，
      自然於給付條件上須隨時間之進行有所變動（例如原僅先
      給付備證用印款即可，但因已經過一段時間，故連同尾款
      之金額亦應併同給付），亦無違反社會不動產買賣常規之
      情，併此敘明。
  ９、丙○○嗣主張上得原公司係於知悉其已向土地銀行洽妥45
      00萬元貸款，始解除契約，有悖誠信原則云云，然查丙○
      ○既貸得4,500萬元，何以未在上得原公司於97年4月25日
      催告丙○○給付價金之期限內給付，顯然丙○○並無法在
      上得原公司解除契約前給付價金，應認丙○○仍有給付遲
      延之情，且上得原公司催告及解除契約行為均無違背誠信
      原則，已如前述，應認丙○○此部分主張亦不可採。
  10、綜上，丙○○應負價金給付遲延之責任，系爭買賣契約業
      經上得原公司合法解除，其解除契約並無違背誠實信用原
      則。
（二）系爭買賣價金尾款之支付，是否以淡水一信三芝分社貸款
      核准辦理對保借款手續為生效條件？
  １、經查丙○○主張甲○○先保證因其弟江信賢任職淡水一信
      三芝分社經理之故貸款絕無問題，並要求貸款須經江信賢
      辦理，待丙○○簽訂系爭買賣契約後，江信賢再以各種理
      由拒絕丙○○貸款，造成丙○○無法順利貸款而有價款無
      法支付之情事，上得原公司再以此為由主張解除系爭買賣
      契約沒收已付之價款。顯見甲○○兄弟二人係以可以貸款
      為由詐欺丙○○與上得原公司簽約，是以縱丙○○給付價
      款有所遲延，亦不可歸責於丙○○，丙○○無庸負給付遲
      延責任，上得原公司自不得以此為由解除系爭買賣契約云
      云，故此部分應先審究者為上得原公司法定代理人甲○○
      與其弟江信賢有無詐欺丙○○簽訂系爭買賣契約之情。茲
      論述如下：
    (1)查證人即參與仲介事宜之21世紀公司人員羅李秀芽（原名
      李麗萍）於原審證稱：「當初是景新公司賣給上得原公司
      ，他們雙方買賣契約也是我們仲介的。後來因為景新公司
      的鄭先生來公司說丙○○有意承購，請我們公司幫忙處理
      。」、「後來由我與店長說服上得原公司割愛。…」、「
      （法官問：上得原公司一開始的態度如何，是否想要賣？
      ）剛開始沒有要賣，後來有通過幾次電話，也有與店長再
      次去拜訪。」等語（見原審卷第133頁背面至第135頁）；
      證人即前開仲介公司店長唐成堂亦於原審證述：「一開始
      是鄭潤川介紹丙○○透過我們向上得原公司購買本件不動
      產。」、「一開始不動產是鄭潤川的，經由我們仲介由被
      告（按：指上得原公司）買下。」、「（法官問：何以鄭
      潤川賣給上得原公司後，又介紹丙○○購買？）據我所知
      當時上得原公司尚未購買之前，同時間有很多買方與鄭潤
      川接洽。當時上得原公司取得之後，剛取得時如何使用評
      估還沒有定案，經由我們仲介，才答應再賣。」、「（法
      官問：一開始你們去找上得原公司，上得原公司出賣意願
      高或低？）剛開始不高，基於我們仲介的職業，就盡其所
      能去說服。有磋商一段很長的時間。」、「（法官問：雙
      方有無直接洽談，或透過你們磋商？）丙○○的買價6,30
      0萬元是向鄭潤川談定，我們再用這個價格向上得原公司
      談。剛開始沒有一下談成，是磋商一段時間才談成。」等
      語（見原審卷第169頁背面至第170頁）。由此可知，係因
      丙○○意欲購買系爭不動產，乃經由景新公司法定代理人
      鄭潤川之引介，而委請21世紀公司仲介人員與上得原公司
      磋商，且接洽之初，上得原公司並無轉售之意願，係仲介
      人員積極磋商始為成交。可見上得原公司係處於消極被動
      地位而出賣系爭不動產，衡諸常情，若謂上得原公司施以
      詐術詐欺丙○○，使丙○○簽訂系爭買賣契約云云，實難
      置信。
    (2)又查證人羅李秀芽於原審復證述：「（當初原告（按：指
      丙○○）有無提到辦貸款的事情？）有。上得原公司原本
      有在淡水第一信用社辦貸款，雙方有談到原本貸款由原告
      來承接。當時上得原公司有貸2,700萬元，就直接轉給丙
      ○○。」、「（當初提到找江信賢情形？）上得原公司江
      經理有提到如果丙○○要辦貸款，希望在江信賢經理那裡
      辦。」、「（當時為何這樣說？）當時上得原公司的貸款
      好像也是在江信賢那裡辦。」、「（上得原公司有無要求
      原告一定要去江信賢那裡去辦？）沒有要求，只是提議。
      」等語（見原審卷第134頁）；證人唐成堂亦於原審證述
      ：「簽約時有提到原始貸款是淡水一信三芝分社，如果可
      以轉移，比較方便。據我所知，丙○○在信用瑕疵上有問
      題，所以貸款有遲延的情形，但是所謂信用瑕疵到底是什
      麼問題，我不清楚。」、「（法官問：就你所知上得原公
      司有無要求一定要到淡水一信三芝分社貸款？）當時簽約
      時相談甚歡，上得原公司有建議到淡水一信三芝分社貸款
      ，雙方也有在我們公司確認利率2.95左右。」、「法官問
      ：（淡水一信三芝分社的人員於簽約時有無出面？）沒有
      。」、「（法官問：上得原公司當時有沒有與原告講一定
      要在淡水一信三芝分社辦理貸款？）沒有說一定，是建議
      。原來三芝分社辦理轉移，比較能夠節省時間及憑證的準
      備。」、「當時以丙○○當負責人，信用有瑕疵，這是淡
      水一信三芝分社部分。土銀部分，我是聽丙○○說的，我
      不清楚。」等語（見原審卷第170頁背面至第171頁）。可
      見兩造商談之時，係因系爭不動產原設定抵押權向淡水一
      信貸款2,700萬元，以及江信賢任職淡水一信較為熟悉之
      因素，上得原公司始「建議」可向淡水一信洽辦貸款之事
      。自難認定上得原公司確有向丙○○保證可順利申貸，及
      價金給付必須經由江信賢向淡水一信貸款為條件之事實。
    (3)再參以證人江信賢於原審證稱：「…陳先生去上得原公司
      時，我哥哥有找我過去，看看是否能在淡水一信辦貸款，
      我是這樣才知道他們定買賣契約的。他們定買賣契約之前
      ，我並不知道。」、「原告後來有到分社去找我，我有與
      原告談，告訴他辦理放款要提供身分證影本、償債能力證
      明。他們要用公司戶辦理。我原本以為是上得原公司賣給
      他的不動產要辦抵押，結果原告說他是要提供八里的廠房
      來辦貸款。我於1月2日與原告約好要到他們於八里的廠房
      鑑價，到現場發現要貸款的公司沒有在營運，我向原告說
      公司要辦貸款，要提供最近3年的財報，公司要有營運，
      才能夠辦理。鑑價後，我一直向原告要這些東西，但是他
      沒有辦法給我，所以案子就懸在那裡。後來我就說若沒有
      辦法提供資料，就沒有辦法辦理。以我的層級，我可以批
      准的擔保放款只有300萬元。」、「原告說淡水的房子，
      他還要再找股東，他不要辦，他要用八里的廠房來辦。我
      原來一開始不知道原告是要用八里的廠房來辦。」、「我
      有向原告說，在利率上可以的話，我會儘量向上面爭取。
      我查了原告的案件，發現原告本身在金融機構有呆帳與催
      收款，所以我沒有辦法作他的案子。」、「我當時有向原
      告說他可以把資料送給我，他也可以另外找別的行庫作，
      這樣才不會耽誤到」、「我通知原告說有這些資料所以不
      能辦，我當時有說分二邊處理，請他另外再向其他金融機
      構申辦。我告訴他用他兒子個人的名義去辦。」、「後來
      原告陳先生一直去找我，看我是否能幫他處理，那時我講
      如果他兒子信用狀況良好，過的機率比較高。辦貸款之前
      ，原告本來要用八里的廠房來辦，後來才改成說要用淡水
      新的廠房來辦。我請原告提供他兒子收入狀況的資料，發
      現償債能力不夠，也沒有辦法辦，才放棄。」等語（見原
      審卷第137至139頁）。可知證人江信賢審核貸款條件之程
      序，並無不符常情之處，丙○○主張江信賢隱瞞其授信額
      度，並於申辦貸款上多所刁難，造成丙○○未如期支付價
      款之違約假象云云，應不可採。且查丙○○或信安公司之
      信用狀況，亦非上得原公司所明確知悉，丙○○未能順利
      向淡水一信申辦貸款，亦非上得原公司締約時可得預期。
      是丙○○主張受詐欺，得撤銷系爭買賣契約云云，顯不足
      採。
    (4)綜上，上得原公司負責人甲○○並未保證基於其弟江信賢
      為淡水一信三芝分社經理之故貸款絕無問題，並要求貸款
      須經江信賢辦理，江信賢亦非故意拒絕丙○○貸款，故丙
      ○○主張伊無法順利貸款而有價款無法支付之情事，係因
      甲○○、江信賢詐欺，致上得原公司得以此為由主張解除
      系爭買賣契約沒收已付之價款，上得原公司解除契約不合
      法云云，應不可採。
  ２、又查丙○○主張系爭買賣契約價金第二期以後款項（備證
      款、完稅款、尾款）之支付義務應以銀行貸款核准辦理對
      保借款手續為生效條件，而上得原公司於97年4月25日存
      證信函催告及97年5月20日通知解除系爭買賣契約，均因
      條件未成就而不合法云云，惟查：兩造間系爭買賣契約，
      苟確附有解除條件，衡情當無不於系爭買賣契約予以載明
      之理。況參以證人羅李秀芽、唐成堂於原審之上開證詞可
      知，上得原公司之法定代理人甲○○僅係出於便宜考量而
      為善意之建議，顯然並未附有所謂之解除條件可言。至於
      丙○○主張系爭買賣契約第6條第5、6款之約定，認上得
      原公司應定期催告丙○○完成申貸作業，才有權解約云云
      ，經查上開契約之約定，顯係約定丙○○應於用印後二十
      日內辦妥貸款相關事宜，如未於期限內辦妥銀行貸款，上
      得原公司得經催告後解除契約，並無系爭買賣契約尾款價
      金之支付應以銀行貸款核准辦理對保借款手續為生效條件
      之情，已如前述（見得心證之理由(一)之３），丙○○此
      部分主張，亦不足採。
（三）原審判命上得原公司得沒收丙○○已給付之1,400萬元，
      作為違約金部分，其金額是否適當？
  １、按當事人得約定債務人於債務不履行時，應支付違約金。
      違約金，除當事人另有訂定外，視為因不履行而生損害之
      賠償總額。其約定如債務人不於適當時期或不依適當方法
      履行債務時，即須支付違約金者，債權人除得請求履行債
      務外，違約金視為因不於適當時期或不依適當方法履行債
      務所生損害之賠償總額。民法第250條第1項、第2項定有
      明文。
  ２、查系爭買賣契約第12條第2項約定：「本約簽訂後，甲方
      （即丙○○）所有擅自解約、不為給付或違約情事致本約
      解除，『除應負擔乙方（即上得原公司）損害之賠償』以
      外，並同意將『已支付之價金』作為『懲罰性違約金』給
      付乙方…」，而97年3月31日第四次協議條款第2、3條則
      約定：「前項支票應按期兌現，否則依違約處理外，…」
      、「如買方有違約情事，賣方得主張解除買賣契約，且買
      方同意已匯入信託專戶之款項，全部無條件給予賣方上得
      原公司沒收。」，可知97年3月31日第四次協議條款第2、
      3條，與系爭買賣契約第12條第2項就違約金之部分，均約
      定將丙○○已支出之款項全部給予上得原公司，可見兩造
      係約定將已匯入信託專戶之款項作為上得原公司所受損害
      之賠償，故應認97年3月31日第四次協議條款第3條之違約
      金性質，應為懲罰性之違約金。
  ３、又按債務已為一部履行者，法院得比照債權人因一部履行
      所受之利益，減少違約金。民法第251條定有明文。再按
      當事人約定之違約金是否過高，須依一般客觀事實，社會
      經濟狀況，當事人所受損害情形及債務人如能依約履行時
      ，債權人可享受之一切利益為衡量標準；債務已為一部履
      行者，亦得比照債權人所受之利益減少其數額。倘違約金
      係損害賠償總額預定性質者，尤應衡酌債權人實際上所受
      之積極損害及消極損害，以決定其約定之違約金是否過高
      。於契約解除前，茍因給付遲延已生有損害賠償請求權，
      既不因契約解除而失其存在，於為違約金額核減時，更應
      併予審酌。另出賣人因買受人不履行債務而解除契約，如
      買賣標的物之價值於契約解除後有所貶損，固非解約前債
      務不履行所生之損害，惟若市價於解約前已有跌落，低於
      原定買賣價金，出賣人之財產價值因而減少，該價差即非
      不可認係出賣人因買受人不履行債務所受之損害，以之作
      為酌定違約金之標準。至於約定之違約金是否相當，應依
      一般客觀事實、社會經濟狀況、當事人實際所受損害以及
      債務人如能依約履行時，債權人可得預期及可享受之一切
      利益為衡量酌定之標準，庶符實情而得法理之平（最高法
      院96年台上字第107號、95年臺上第1095號判決意旨參酌
      ）。
  ４、經查丙○○主張就系爭買賣價金之6,300萬元已交付2,470
      萬元，且僅是其中後之1,130萬元遲延10天，何來跌價損
      失，且上得原公司已先行動支履約保證金1,400萬元，因
      一部履行所受利益，應再減少違約金，上得原公司所提廠
      房之租金、利息之支出算至98年5月共390萬2796元，所提
      之租金、保全支出、電費、地價稅、房屋稅、保險費、利
      息支出均與本件買賣契約無關，原審認定違約金為1,400
      萬元顯屬過高，有失公允等語；上得原公司則辯稱97年5
      月間，系爭不動產之價格僅餘4128萬7096元，此有上訴人
      委託長期受各級法院進行不動產鑑價之安信不動產估價師
      事務所之鑑價格與雙方契約約定價格差距達2,171萬2,904
      元之多，為僅不動產跌價損失之所失利益即高達近2200萬
      元，再加上各項支出近400萬元(上得原公司之損失已逾丙
      ○○所繳付之價金，此尚未計算因本事件影響上得原公司
      整體之營運及遷廠計劃所造成之損失，是原審仍酌減違約
      金高達1,000餘萬元，似過度介入當事人間之契約，而與
      私法自治之精神有違等語。
  ５、查系爭不動產買賣價金為6,300萬元，嗣後於解除契約時
      之97年5月間時，系爭不動產之價值，僅有41,287,096元
      ，此有上得原公司提出之安信不動產估價師事務所報告書
      附卷可稽（見外放文書），雖為丙○○否認真正，惟上開
      報告書所負責鑑價之證人乙○○於本院99年6月2日準備程
      序中證稱伊估價系爭不動產價值係以97年5月間之價值，
      並以市場上交易案例、土地開發分析，成本法去估算，看
      地價指數在時間點作比較等語（見本院卷214頁背面、第2
      15頁背面），可見上開報告書係經證人依其專業所為判斷
      ，本院認既無不符專業之情形，堪認上開報告書鑑定之系
      爭不動產價值為真正。另丙○○主張上開報告書係未包括
      機器為鑑價，而伊願以6,300萬元購買系爭不動產，係含
      該工廠內之濃縮設備全套云云，惟查觀之系爭買賣契約內
      容，並無價金包含機器設備在內之約定，況丙○○代表信
      安公司與景新公司簽訂買賣契約時，亦約定上開濃縮設備
      全套及中央冷氣系統全套「免費贈送」等語（見原審卷第
      24頁），故丙○○此部分主張應不可採。是本院審酌上得
      原公司於解約時所受跌價差額應以買為2,171萬2,904元（
      63,000,000－41,287,096＝21,712,904），另上得原公司
      既同意丙○○四次協議延緩價金給付日期，再加上依系爭
      買賣契約第5條第2項約定（見原審卷第28頁）可知，於丙
      ○○給付價金完畢時，上得原公司即應辦理系爭不動產所
      有權移轉予丙○○，從而依97年3月31日第四次協議第1條
      （見原審卷第46頁）約定，原約定97年4月30日兌現最後
      一筆金額850萬元，則丙○○原應於97年4月30日以後始有
      支付有關系爭不動產之各項費用及稅金，在此之前，本即
      應由上得原公司自行支付，另97年3月31日第四次協議第4
      條約定，自97年4月1日起上得原公司淡水一信三芝分社之
      貸款利息、系爭不動產之地價稅、房屋稅由丙○○負擔，
      從而應認除貸款利息、地價稅、房屋稅外，上得原公司支
      付之費用自97年5月1日至97年5月20日間部分，應認為係
      上得原公司所受損失，從而上得原公司所受損失，有97年
      5月之廠房租金支出11萬元、保全支出9,870元、電費支出
      1萬4,274元、97年4、5月廠房利息支出12萬4,337元（62,
      268＋62,069＝124,337）、97年地價稅、房屋稅2萬9,673
      、8萬6,897元（部分）、97年火險費2萬2,100元，共39萬
      7,151元，有丙○○不爭執形式上真正之統一發票、收據
      、明細表可稽（見原審卷第212、229、203、204頁），連
      同上開跌價差額共22,11萬0,055元，此外，丙○○已履行
      一部給付價金2,470萬元（包含實際動支及信託專戶內之
      款項），已占全部買賣價金約十分之四，揆諸前開判決說
      明，應比照上得原公司所受之利益減少其數額後應為1326
      萬6,033【22,110,055ｘ（1－40％）＝13,266,033】。且
      因自丙○○於97年4月15日違約未給付價金起至上得原公
      司於97年5月22日解除契約並送達丙○○生效止，僅38天
      ，丙○○違約期間不長等情，應認上得原公司主張以給付
      價金2,470萬元作為違約金，核屬過高，應予酌減為1,200
      萬元，占原買賣價金之19%，較屬適當，準此，上得原公
      司對於丙○○就系爭買賣契約之違約金債權應以前述酌減
      後之1,200萬元為限，逾此金額範圍之違約金債權即不存
      在。
（四）丙○○主張上得原公司違反系爭買賣契約第12條第1項、
      第3項之約定，並為解除契約之意思表示，有無理由？
  １、查丙○○主張「其一再依上得原公司之代理人或使用人李
      麗萍之指示於97年6月2日將二張彰化銀行之支票共計1,13
      0萬元擬交付上得原公司，但為上得原公司所拒。其於97
      年6月10目向台灣士林地方法院簡易庭（下簡稱士林簡易
      庭）聲請97年調士字第145號履行契約，亦為上得原公司
      所拒。上得原公司更於97年7月18日雇工及派吊車拆除系
      爭廠房內原景新公司之製藥設備，其為阻止設備被拆，亦
      向淡水分局興仁派出所報案，希望上得原公司應暫緩拆除
      上開設備，但亦再為上得原公司所拒。嗣於97年7月21日
      於士林簡易庭第二次調解時，上得原公司亦以系爭廠房擬
      自行使用不願出售為由拒絕履約。故就系爭不動產買賣，
      上得原公司主觀上拒絕履約，而客觀上丙○○買受廠房主
      要原因與用途之廠房內原有機器設備，亦為上得原公司拆
      除無法履行，而構成客觀不能。因此依系爭不動產買賣契
      約第12絛第1款（項）、第3款（項）約定，上得原公司顯
      有不依約履行及擅自解約、拒絕履行等違約行徑，丙○○
      並以民事辯論意旨狀為解除系爭不動產買賣契約之意思表
      示通知，被上訴人應將已先行動支之履約保證金1,400萬
      元返還」云云。
  ２、經查依系爭買賣契約書第12條第1項係約定「除本約有特
      別約定外，甲乙任一方若發生不依約履行義務之違約情事
      ，於經他方定七日以上期間催告仍未履行，並經他方主張
      解除本約時，雙方同意本約即生解除之效力」，然查無論
      丙○○係於97年6月2日將二張彰化銀行之支票共計1,130
      萬元擬交付上得原公司、或於97年6月10目向士林簡易庭
      聲請97年調士字第145號履行契約、於97年7月21日於士林
      簡易庭第二次調解，均在97年5月20日上得原公司解除契
      約之後，且上得原公司上開解除契約行為為合法，已如前
      述，則兩造已無任何買賣契約關係，上得原公司對於解除
      契約後，丙○○之給付及聲請調解，當然得予拒絕，亦當
      然仍有權處分及使用系爭不動產，故其拆除廠房機器，自
      行處分、使用，即屬有據，自不構成給付不能之情，上得
      原公司即無丙○○上開主張之違約情事，從而丙○○依系
      爭買賣契約書第12條第1項約定，對上得原公司為解除契
      約之意思表示，即屬無據。復查於系爭買賣契約第12條第
      3項，乃指「乙方若有『擅自解約』、不為給付、給付不
      能或違約之情形致本約解除，乙方應負擔甲方所受損害之
      賠償．．．」之情形，而本件上得原公司乃合法解除契約
      ，已如前述，是丙○○之主張，實無足採。
（五）承上述，丙○○得否依民法第179條或第259條第1項第1款
      規定請求上得原公司返還已給付之價金？得請求返還之金
      額若干？
      承上所述，上得原公司對於丙○○就系爭買賣契約之違約
      金債權應為1,200萬元，上得原公司受領該部分價金，即
      非無法律上原因，自不構成不當得利，且丙○○上開解除
      契約之意思表示不合法，故其本於民法第259條第1項第1
      款請求上得原公司返還上述價金，亦屬無據，而逾此部分
      即200萬元（14,000,000－12,000,000＝2,000,000），上
      得原公司則無法律上原因而受利益，自應返還，另其餘已
      給付存於信託專戶之價金部分，則應由僑馥公司依兩造共
      同委任關係，逕予返還丙○○，併此敘明。
（六）從而，丙○○請求確認上得原公司對丙○○就系爭買賣契
      約之違約金債權於超過1,200萬元部分不存在，及依不當
      得利返還請求權，請求上得原公司應返還丙○○200萬元
      及自上得原公司解除系爭買賣契約，丙○○收到之翌日即
      97年5月23日(丙○○不爭執係於97年5月22日收受，已如
      前述)起至清償日止按年息百分之五計算之利息之範圍內
      ，為有理由，應予准許，逾此部分，則無理由，應予駁回
      。上開應准許部分，原判決確認系爭買賣契約之違約金債
      權超過1,200萬元部分不存在，核無不合，上得原公司上
      訴求予廢棄改判，為無理由，應予駁回；其餘部分請求返
      還200萬元部分駁回丙○○之請求併駁回其假執行聲請，
      尚有未洽，丙○○此部分之上訴，為有理由，爰由本院廢
      棄此部分，確認上得原公司對丙○○就系爭買賣契約之違
      約金債權於超過1,200萬元部分不存在，及命上得原公司
      應返還丙○○200萬元及自97年5月23日起至清償日止按年
      息百分之五計算之利息；至於不應准許部分，原審為丙○
      ○敗訴判決，洵屬正當，丙○○上訴意旨指摘該部分原判
      決不當，聲明廢棄改判，為無理由，應予駁回。就本院判
      命上得原公司應給付部分，丙○○陳明願供擔保請准宣告
      假執行，經核並無不合，爰酌定相當之擔保金額予以宣告
      假執行。
（七）又本件事證已臻明確，兩造其餘之攻擊或防禦方法及證據
      ，經本院斟酌後，認為不足以影響本判決之結果，自無逐
      一詳予論駁之必要，併此敘明。
六、據上論結，丙○○之上訴一部有理由，一部無理由，上得原
    公司之上訴無理由。依民事訴訟法第450條、第449條第1項
    、第78條、第79條、第463條、第390條第2項，判決如主文
    。
中    華    民    國    99    年    10    月    19    日
                    民事第四庭
                        審判長法  官  李錦美
                              法  官  陳博享
                              法  官  黃雯惠
正本係照原本作成。
如不服本判決，應於收受送達後20日內向本院提出上訴書狀，其
未表明上訴理由者，應於提出上訴後20日內向本院補提理由書狀
（均須按他造當事人之人數附繕本）上訴時應提出委任律師或具
有律師資格之人之委任狀；委任有律師資格者，另應附具律師資
格證書及釋明委任人與受任人有民事訴訟法第466條之1第1項但
書或第2項（詳附註）所定關係之釋明文書影本。
中    華    民    國    99    年    10    月    20    日
                              書記官 秦慧榮
附註：
民事訴訟法第466條之1（第1項、第2項）：
對於第二審判決上訴，上訴人應委任律師為訴訟代理人。但上訴
人或其他法定代理人具有律師資格者，不在此限。
上訴人之配偶、三親等內之血親、二親等內之姻親，或上訴人為
法人、中央或地方機關時，其所屬專任人員具有律師資格並經法
院認為適當者，亦得為第三審訴訟代理人。

司法院資訊處製作；財團法人民間司法改革基金會備份。
